【裁判字號】    98,抗,52
【裁判日期】    981218
【裁判案由】    聲明異議
【裁判全文】
臺灣高等法院花蓮分院民事裁定            98年度抗字第52號
抗  告  人  乙○○
相  對  人  甲○○
上列抗告人因聲請對相對人發支付命令事件，對於中華民國98年
10月29日臺灣花蓮地方法院98年度事聲字第44號所為裁定，提起
抗告，本院裁定如下：
    主  文
抗告駁回。
抗告程序費用由抗告人負擔。
    理  由
一、本件抗告意旨略以：依最高法院89年度臺聲字第13號裁定：
    「民事訴訟法第138條所規定之寄存送達，係以將文書寄存
    送達地之自治或警察機關，並作送達通知書，黏貼於應受送
    達人住居所、事務所或營業所門首時，為送達之時；應受送
    達人究於何時前往領取應受送達之文書，或並未前往領取，
    該文書嗣經退還原送達法院，於送達之效力均無影響。」，
    修正後民事訴訟法第138條第2項增加「自寄存之日起，經10
    日發生效力」之規定，顯見「應受送達人究於何時前往領取
    應受送達之文書，或並未前往領取，該文書嗣經退還原送達
    法院，於送達之效力均無影響。」，堪見在民事訴訟法第13
    8條第2項明文「經10日發生效力」下，原支付命令仍應合法
    送達，查按戶籍法為戶籍登記之行政管理規定，戶籍地址乃
    係依戶籍法所為登記之事項，戶籍地址固然並非為認定住所
    之唯一標準，但仍不失為認定住所之證據方法，故雖相對人
    甲○○異議其人不在國內，然並非長期居住國外，故難認其
    已有廢止該住所之意，倘系爭支付命令已認確定復又突遭撤
    銷，將影響抗告人權益甚鉅，故抗告人認實應從嚴認定。為
    此，求予廢棄原裁定並發回原法院更為裁定等語。
二、抗告駁回之理由：
  (一)按抗告係就法院之裁定聲明不服之方法，對於法院行政事務
    之通知，固無依抗告程序救濟之餘地，惟法院書記官所為之
    處分，應依送達或其他方法通知關係人；對於法院書記官之
    處分，得於送達後或受通知後10日內提出異議，由其所屬法
    院裁定，民事訴訟法第240條第1項、第2項定有明文。是以
    法院書記官所為之處分，經當事人或關係人提出異議，由其
    所屬法院裁定後，自得對該裁定提起抗告，最高法院98年度
    台抗字第653號裁定意旨參照。本件抗告人於原法院聲請對
    相對人核發支付命令，嗣原法院依其聲請發給支付命令及確
    定證明書，其後因相對人以未合法送達支付命令為由聲明異
    議，原法院書記官遂依民事訴訟法第240條第1項規定為撤銷
    該支付命令確定證明書之處分，依上說明，抗告人不服是項
    處分，自得對之提出異議，且於原法院以裁定駁回其異議後
    ，亦得對該裁定提起抗告，此時抗告法院即應實體上審查有
    無撤銷支付命令確定證明書之原因事實，亦即系爭支付命令
    是否合法送達與相對人收受，資為判斷抗告人之抗告有無理
    由之依據，合先敘明。
  (二)又按民事訴訟法第138條所規定之寄存送達，限於不能依同
    法第136條及第137條規定行送達者，始得為之，設其送達之
    處所，雖原為應受送達人之住居所、事務所或營業所，而實
    際上已變更者，該原住居所、事務所或營業所，即非應為送
    達之處所，自不得於該原處所為寄存送達（最高法院64年度
    台抗字第481號判例意旨參照）。經查原法院將系爭支付命
    令寄送至相對人設籍址，因未獲晤相對人，亦無有辨別事理
    能力之同居人或受僱人受領文書，乃於民國96年9月3日寄存
    於相對人設籍址所在之花蓮縣警察局吉安分局銅門派出所，
    且相對人並未實際領取等情，有送達證書附卷可稽（見原法
    院96年度促字第8918號卷第14頁）。本件相對人雖設籍於花
    蓮縣秀林鄉銅門村銅門107之2號至今，惟所謂住所，係以久
    住之意思住於一定地域，至於戶籍登記則為國人戶口管理之
    行政上需要而設立，是住所與設籍址非必為同一，仍須參酌
    其他相關資料以明。查本件相對人於87年11月出港從事遠洋
    漁業，至97年8月間進港，於抗告人聲請支付命令期間並未
    居住於國內，業據相對人提出入出國及移民署國境事務大隊
    高雄港隊蓬萊分隊高雄港船舶查驗報告表、87年漁船興順12
    6號出港申請書、港龍航空出境證明影本各1件附卷可查（見
    同上卷第25、27、28頁）；原法院復函詢相關單位，查明相
    對人於本件支付命令異議之期間確實未居住於國內，亦有行
    政院海岸巡防署海岸巡防總局南部地區巡防局98年6月2日南
    局檢字第0980008738號回函、內政部入出國及移民署98年5
    月21日移署資處伶字第0980075200號回函所檢附之入出國日
    期證明書、交通部高雄港務局98年6月9日高港監理字第0980
    010115號回函、行政院農業委員會漁業署98年6月23日漁二
    字第0981211034號回函、行政院海岸巡防署海岸巡防總局98
    年6月24日岸檢漁字第0980009188號回函等件在卷可參（見
    同上卷第34-36、39、47、51頁）。堪認相對人於本件支付
    命令得異議之期間，確未居住於國內，是原法院就系爭命令
    所為之寄存送達，自難認係合法之送達。
  (三)綜上所述，原法院就系爭支付命令所為之寄存送達，既不合
    法，自無從依民事訴訟法第518條規定起算20日之不變期間
    ，且系爭支付命令雖經原法院於96年10月11日誤發確定證明
    書，然業於98年7月23日（即確定證明書所載確定日期起5年
    內）經書記官處分撤銷在案，並於同年7月29日通知抗告人
    ，惟抗告人於通知送達後20日之不變期間並未起訴，則本件
    支付命令因於96年8月16日作成後迄未向相對人為合法之送
    達，顯已逾3個月，依同法第515條第1項之規定，應已失效
    。從而，原法院駁回抗告人之異議及撤銷原核發之支付命令
    確定證明書，於法並無違誤，抗告人猶執陳詞再事爭執，求
    予廢棄更為裁定，難認為有理由，應予駁回。
據上論結，本件抗告為無理由，依民事訴訟法第495條之1第1項
第449條第1項、第95條、第78條，裁定如主文。
中    華    民    國    98    年    12    月    18    日
                  民事庭審判長法  官 謝志揚
                              法  官 劉雪惠
                              法  官 張健河
以上正本係照原本作成。
本件不得再抗告。
中    華    民    國    98    年    12    月    18    日
                              書記官 徐文彬


司法院資訊處製作；財團法人民間司法改革基金會備份。
